臺灣雲林地方法院刑事判決
110年度訴字第519號
公  訴  人  臺灣雲林地方檢察署檢察官
被      告  周品宏


            周鴻振




上  一  人
選任辯護人  簡承佑律師
上列被告等因家暴傷害案件，經檢察官提起公訴（110年度偵字
第2055號），本院判決如下：
    主  文
周品宏共同犯傷害罪，處有期徒刑肆月，如易科罰金，以新臺幣
壹仟元折算壹日。
扣案球棒壹支，沒收之。
周鴻振共同犯傷害罪，處拘役肆拾日，如易科罰金，以新臺幣壹
仟元折算壹日。　　
    事  實
一、周品宏、周鴻振與周鴻裕為兄弟關係，彼此間具有家庭暴力
    防治法第3條第4款之家庭成員關係。周鴻振與周鴻裕於民國
    110年1月31日下午2時15分許，在周品宏位在雲林縣斗六市
    住處(地址詳卷，下稱本案住處)內，因母親扶養費用問題發
    生爭執，周鴻振竟基於傷害他人身體之犯意，在本案住處客
    廳外，與周鴻裕發生拉扯並互毆（周鴻裕涉犯傷害罪嫌，經
    周鴻振撤回告訴，由檢察官為不起訴處分），周鴻裕於過程
    中跨坐在周鴻振身體上方，周品宏見狀，竟與周鴻振共同基
    於傷害他人身體之犯意聯絡，持木質球棒朝周鴻裕之頭部揮
    打數下。周鴻裕於上開過程中受有頭皮鈍傷併頭皮多處撕裂
    傷、後頸挫傷、左側肩膀挫傷、前胸壁挫傷、左側前臂挫傷
    等傷害。嗣經報警，並經周品宏提出上開球棒扣案而查悉上
    情。
    理  由
壹、程序方面
    證人即告訴人周鴻裕於110年1月31日、2月21日警詢之陳述
    ，對被告周鴻裕而言，乃被告以外之人於審判外之言詞陳述
    ，原則上無證據能力，又被告周鴻裕之辯護人於審判中亦爭
    執上開證人警詢筆錄之證據能力（本院卷第66頁），復查無
    前開證人之警詢陳述有符合刑事訴訟法第159條之2、之3之
    例外規定情形存在，依刑事訴訟法第159條第1項規定，認告
    訴人於警詢時之陳述，對被告周鴻振無證據能力。
貳、實體方面
一、認定犯罪事實所憑之證據及理由
　　訊據被告周品宏固不否認有於上開時間、地點，持扣案球棒
    揮打告訴人頭部，及告訴人受有上開傷勢之事實，惟矢口否
    認有何傷害犯行，辯稱：我是要勸架，2個人在毆打我去勸
    拉不開，因為我是殘障，所以我拿球棒打上面的周鴻裕云云
    (本院卷第60頁、第64頁)。訊據被告周鴻振固不否認有於上
    開時間、地點與告訴人發生肢體衝突之事實，惟矢口否認有
    何傷害犯行，辯稱：我被壓在地上怎麼傷害周鴻裕云云(本
    院卷第324頁)。辯護人則為被告周鴻振辯護稱：周鴻裕侵害
    在先，周鴻振出手反抗應有正當防衛適用，且周品宏是臨時
    拿起棍子，與周鴻振沒有共犯關係云云(本院卷第326頁、第
    327頁、第341頁)。經查：
　㈠被告2人與告訴人為兄弟關係，於110年1月31日下午2時15分
    許，在本案住處內，被告周鴻振與告訴人發生爭執，雙方產
    生肢體衝突，告訴人於過程中跨坐在被告周鴻振身體上，被
    告周品宏持木質球棒朝告訴人頭部揮打。告訴人嗣後驗傷受
    有頭皮鈍傷併頭皮多處撕裂傷、後頸挫傷、左側肩膀挫傷、
    前胸壁挫傷、左側前臂挫傷等傷害等情，經告訴人於偵訊時
    證述在案(偵卷第42頁)，且有家庭暴力通報表3份、洪揚醫
    院110年1月31日診斷證明書1份、現場及扣案物照片10張、
    告訴人提出受傷及現場照片5張、洪揚醫院110年11月16日函
    暨告訴人就診紀錄1份在卷可稽（警卷第18頁至第21頁反面
    、第23頁、偵卷第47頁至第55頁、本院卷第127頁至第151頁
    )，且有球棒1支扣案可佐，復為被告2人所未爭執，此部分
    事實，首堪認定。　　
　㈡證人即告訴人證述如下：
　⒈於警詢時證稱(此部分對被告周品宏有證據能力)：110年1月3
    1日下午2點15分在本案住處，我質問周鴻振老人安養外勞的
    申請進度，周鴻振大聲回答周品宏不願意辦，沒拿錢，周鴻
    振生氣，我們扭打在地，後來我轉到周鴻振身上，周鴻振把
    我抱住，周品宏持球棒往我頭上大力打了約10下，我站起來
    後趕快報警，當時我鮮血直流，先用毛巾摀住止血，後來馬
    上就醫等語(警卷第8頁至第11頁反面)。
　⒉於偵訊時證稱：110年1月31日下午2點15分左右，我去本案住
    處，要載我母親去安養院，我將母親安置在車上後，轉身去
    詢問周鴻振外勞的申請進度，周鴻振說周品宏沒有繳錢，也
    不願意請外勞了，我就回周鴻振說我有拿錢給周品宏，周鴻
    振聽到之後就很不高興的推我，將我推倒在地毆打我的胸部
    6、7拳，之後我為了正當防衛抵抗他，翻身將周鴻振壓在身
    下，此時周品宏在旁觀看不僅沒有阻止、勸阻，還配合周鴻
    振拿球棒打我的後腦勺10幾下，不只打2下，我的頭部有2處
    傷勢等語(偵卷第42頁)。
　⒊於審判中證稱：我母親由我們3兄弟輪流送安養院或自己帶回
    家照顧，110年1月31日那天要送到斗六市的朝陽安養院，我
    大概在下午2時許就到本案住處接我母親。我把母親安置在
    車上後，回頭走到本案住處門口，問周鴻振目前安養院照顧
    的情況安排的怎麼樣、申請外勞的進度，周鴻振很不高興的
    跟我說，都沒有拿錢，要辦什麼，他很不高興，就出手打我
    的身體、胸部。周品宏在旁邊看，我有瞥到他好像在找什麼
    東西，我抱著周鴻振，為了自我防衛用力翻轉過來，抱著、
    壓著周鴻振，不讓他出手，因為他的體格比我高、體力比我
    好，周品宏就拿球棒打了我10幾棍，當時我的身體轉換在上
    面，所以頭部一直挨打，周品宏可能看到我流很多血，停下
    來。診斷證明書記載我頭皮鈍傷併頭皮多處撕裂傷，是被球
    棒打傷的，我沒有撞到水泥地，其他後頸挫傷、左側肩膀挫
    傷、前胸壁挫傷、左側前臂挫傷應該是周鴻振打我、我們扭
    打在一起時造成的。我跟周鴻振扭打時，周品宏沒有出聲阻
    止，沒有過來將我們拉開，也沒有拉我的領子要將我拉開，
    他直接拿棍子就打下去了等語(本院卷第291頁至第307頁)。
  ㈢告訴人就案發當天與被告周鴻振發生扭打，其翻身在被告周
    鴻振上方後，即遭被告周品宏持球棒毆打頭部數下等情節，
    歷次證述大致相符，無明顯矛盾之處。又案發後，告訴人隨
    即於同日下午2時55分前往醫院就診，經診斷受有上開傷勢
    ，有前開洪揚醫院診斷證明書、急診病歷各1份在卷可參，
    足以佐證其證稱所受後頸挫傷、左側肩膀挫傷、前胸壁挫傷
    、左側前臂挫傷係與被告周鴻振扭打過程經被告周鴻振傷害
    所致，及頭皮鈍傷併頭皮多處撕裂傷則係被告周品宏持球棒
    毆打所導致等語非虛，堪以認定。被告周鴻振徒辯稱告訴人
    後頸挫傷、左側肩膀挫傷、前胸壁挫傷、左側前臂挫傷非其
    所造成，自不足採信。
  ㈣至於證人即被告周鴻振於審判中雖證稱：我沒有看到周品宏
    拿木棍打周鴻裕云云(本院卷第311頁)。然而，此經告訴人
    證述在案，且被告周品宏不否認有持球棒毆打告訴人頭部之
    事實，是被告周鴻振前開證述尚難採為對被告周品宏有利之
    證據。
  ㈤被告2人並不符合正當防衛要件：
　⒈對於現在不法之侵害，而出於防衛自己或他人權利之行為，
    不罰。但防衛行為過當者，得減輕或免除其刑，刑法第23條
    定有明文。是正當防衛必須對於現在不法之侵害，侵害業已
    過去，或無從分別何方為之互毆行為，均不得主張防衛權，
    而互毆係屬多數動作構成，而互為攻擊之傷害行為，縱令一
    方先行出手，還擊之一方，在客觀上苟非單純對於現在不法
    之侵害為必要排除之反擊行為，因其本即有傷害之犯意存在
    ，自無主張防衛權之餘地(最高法院96年度台上字第3526號
    判決意旨參照)。
　⒉被告周鴻振之辯護人雖稱被告周鴻振係正當防衛云云。惟被
    告周鴻振所稱係告訴人先出手云云，僅其片面之詞，無其他
    證據可佐，且與告訴人說法不同，難以遽採。又告訴人於偵
    訊、審判中證稱與被告周鴻振扭打在一起之情節，亦與被告
    周品宏於警詢陳稱：因為周鴻振、周鴻裕意見不合，才會扭
    打在一起等語(警卷第2頁反面)；偵訊時證稱：我看到周鴻
    振、周鴻裕都在地上打架、他們在地上扭打等語(偵卷第132
    頁)相符。被告周鴻振於警詢時復自承：我與周鴻裕在地上
    扭打等語(警卷第5頁反面、第6頁)；偵訊時供稱：周鴻裕徒
    手用拳頭打我的胸部，之後我就跟周鴻裕打起來，扭打之後
    跌倒在地等語(偵卷第65頁)。足徵被告周鴻振與告訴人互毆
    ，依前開說明，在客觀上並非單純對於現在不法之侵害為必
    要排除之反擊行為，被告周鴻振上開行為自有傷害告訴人之
    犯意存在，依上開說明，無所謂正當防衛可言。
　⒊被告周品宏雖辯稱是勸架勸不開，所以拿球棒打告訴人云云
    。然而，依照告訴人之證述，被告周鴻振與告訴人扭打在一
    起時，被告周品宏係在2人旁邊；被告周鴻振於偵查中亦證
    稱：(問：你跟周鴻裕拉扯互毆的時候，周品宏在哪裡？)周
    品宏在我跟周鴻裕的旁邊等語(偵卷第130頁)，亦足佐證告
    訴人所述非虛。則被告周品宏為何並未一開始即制止2人、
    或者制止被告周鴻振，反等到告訴人翻坐在被告周鴻振身上
    時始持球棒打告訴人？其是否出於勸架或防衛被告周鴻振之
    意所為，顯有可疑。又告訴人證稱被告周品宏於2人扭打過
    程中不曾出聲阻止、將2人拉開，也沒有拉告訴人的領子以
    拉開告訴人等語。而質之被告周品宏於警詢稱：我拉不開、
    架不開周鴻裕等語(警卷第3頁)；然於偵訊時先稱：我看到
    就要上前要阻止雙方，便用球棒敲擊周鴻裕頭部2下等語(偵
    卷第65頁)，後又稱：我用2隻手拉周鴻裕的領子但是拉不開
    ，之後我就拿木棒打周鴻裕等語(偵卷第131頁)，就其是否
    有先以其他方式將扭打的2人分離，歷次所述不一，難以遽
    信。再被告周鴻振雖曾於警詢時稱：周品宏用球棒要把周鴻
    裕拉開，周鴻裕頭部撞到水泥，所以流血等語(警卷第5頁反
    面)，然而其後於偵訊時均未再陳述或證稱被告周品宏有將2
    人分開、或拉開、架開告訴人之情事，僅稱於案發後看到被
    告周品宏拿著球棒等語(偵卷第131頁)，陳述已然前後有異
    ，且警詢所述告訴人頭部撞到水泥乙節與告訴人證述亦有出
    入，參以被告2人情誼較佳，為其等所自陳，是被告周鴻振
    於警詢所述應屬迴護被告周品宏之詞，並非可信。再者，被
    告周品宏自陳案發前其將母親抱上車等語(偵卷第131頁、本
    院卷第64頁)，足見其能正常使用雙手，無何其所稱手部有
    障礙一事，其辯稱因為拉不開告訴人等詞，亦難採憑。從而
    ，被告周品宏並未先勸阻在地上扭打之2人，或嘗試拉開、
    架開告訴人，反以球棒逕行揮打告訴人頭部數下，施力部位
    為人體脆弱重要之頭部、所採取手段、強度非輕，非僅止於
    阻擋或排除告訴人跨坐在被告周鴻振身上之情事，難認單純
    對現在不法侵害為必要排除之反擊行為，自無從主張正當防
    衛。　
  ㈥被告2人應成立共同正犯：
  ⒈刑法之共同正犯，其正犯性理論係「一部行為全部責任」原
    則，依一般採用之犯罪共同說，共同正犯之成立，各參與犯
    罪之人，在主觀上具有明示或默示之犯意聯絡，客觀上復有
    行為之分擔，即足當之。亦即，於數人參與犯罪之場合，只
    須各犯罪行為人間，基於犯意聯絡，且犯意之聯絡，亦不以
    直接發生者為限，其有間接之聯絡者，亦屬之。同時或先後
    參與分擔部分行為，以完成犯罪之實現，即應對整體犯行負
    全部責任，不以參與人「全程」參與犯罪所有過程或階段為
    必要。又學理上所稱相續共同正犯，係指後行為者於先行為
    者之行為接續或繼續進行中，以合同之意思，參與分擔實行
    ，其對於介入前先行為者之行為，倘有利用既成之條件而繼
    續共同實行犯罪行為之意思，應負共同正犯之全部責任（最
    高法院110年度台上字第3748號判決意旨參照）。準此，共
    同之行為決意不一定要在事先即行為前便已存在，行為當中
    始先後形成亦可，且不以其間均相互認識為要件。
  ⒉查被告周品宏見被告周鴻振與告訴人拉扯互毆，於被告周鴻
    振此行為繼續進行中，基於合同之意思，加入並參與實行傷
    害告訴人之行為，有利用既成之條件，與被告周鴻振繼續共
    同實行傷害犯罪行為之意，顯然具有犯意聯絡及行為分擔，
    而為相續共同正犯。被告周鴻振辯護稱被告2人非共同正犯
    云云，即無可採。
  ㈦綜上，被告2人所辯顯屬事後卸責之詞，不足採信。本案事證
    明確，被告2人犯行堪以認定，應依法論科。
二、論罪科刑之理由
  ㈠核被告2人所為，均係犯刑法第277條第1項之傷害罪。又家庭
    暴力罪者，謂家庭成員間故意實施家庭暴力行為而成立其他
    法律所規定之犯罪，家庭暴力防治法第2條第1款、第2款分
    別定有明文。本案被告2人與告訴人為兄弟關係，業據其等
    供述在卷，其等間具有家庭暴力防治法第3條第4款所定之家
    庭成員關係，被告2人對告訴人所為傷害之犯行，為家庭暴
    力防治法第2條第1款所稱之家庭暴力罪，惟因家庭暴力防治
    法並無罰則之規定，應依刑法之規定予以論罪科刑。
  ㈡被告2人就上開犯行有犯意聯絡及行為分擔，應論以共同正犯
    。
  ㈢爰審酌被告周鴻振因故與告訴人發生爭執，率爾與告訴人扭
    打傷害告訴人，被告周品宏則持球棒毆打告訴人頭部，所為
    均屬不該。又被告2人雖曾於偵訊或本院準備程序時坦承犯
    行，惟於本院審理時改口否認犯行，未能面對己過；且雖與
    告訴人成立調解，有本院調解筆錄1份存卷可參(本院卷第20
    1頁、第202頁)，然被告2人均未依約給付賠償；另考量被告
    周鴻振係徒手所為，致告訴人受有身體上之挫傷，手段及造
    成傷害較輕微，被告周品宏則持球棒對人體重要、脆弱部位
    揮打，致告訴人頭皮鈍傷併頭皮多處撕裂傷，手段較嚴重且
　　傷勢非輕等情節；及參酌被告2人前科素行，有臺灣高等法
    院被告前案紀錄表2份存卷可查，與被告周品宏自陳國中肄
    業，目前無工作，被告周鴻振自陳五專畢業，目前為自來水
    公司外包抄表員，月薪約新臺幣3萬6,000元等一切情狀(本
    院卷第324頁)，分別量處如主文所示之刑，並均諭知易科罰
    金之折算標準。
三、沒收
    扣案球棒1支，為被告周品宏所有，犯本案所用之物，應依
    刑法第38條第2項前段規定宣告沒收。
據上論斷，應依刑事訴訟法第299條第1項前段，判決如主文。
本案經檢察官王宥棠提起公訴，檢察官黃立夫到庭執行職務。
中　　華　　民　　國　　111 　年　　3 　　月　　29　　日
                  刑事第二庭  審判長法  官    王紹銘                                        法  官    簡鈺昕                                         法  官    黃麗竹
以上正本證明與原本無異。 
如不服本判決，應於判決送達後20日內向本院提出上訴書狀，並
應敘述具體理由；其未敘述上訴理由者，應於上訴期間屆滿後20
日內向本院補提理由書（均須按他造當事人之人數附繕本），「
切勿逕送上級法院」。
告訴人或被害人如對於本判決不服者，應具備理由請求檢察官上
訴，其上訴期間之計算係以檢察官判決正本送達之日期為準。
                                     書記官    黃巧吟
中　　華　　民　　國　　111 　年　　3 　　月　　30　　日

附錄本案論罪科刑法條全文：　　　　　　　　　　
中華民國刑法第277條
傷害人之身體或健康者，處5年以下有期徒刑、拘役或50萬元以
下罰金。
犯前項之罪，因而致人於死者，處無期徒刑或7年以上有期徒刑
；致重傷者，處3年以上10年以下有期徒刑。